臺灣士林地方法院民事判決　　　　　　　 94年度訴字第831號
原　　　告　戊○○
被　　　告　乙○○
訴訟代理人　丁○○
被　　　告　聯合報股份有限公司
法定代理人　甲○○
訴訟代理人　丙○○
上列當事人間請求損害賠償事件，本院於民國94年10月3日言詞
辯論終結，判決如下：
    主      文
原告之訴駁回。
訴訟費用由原告負擔。
    事實及理由
一、本件原告起訴主張：被告乙○○於民國93年10月3日聯合報
    北市要聞版面撰寫一則新聞（下稱「系爭報導」），報導伊
    妻子懷疑伊有外遇而在住家大樓張貼公告，指稱伊患有愛滋
    病，伊遂對其妻提出刑事告訴，伊妻因而被判有罪等語，判
    決雖為法院公告之文件，惟不表示可斷章取義刊登於大眾傳
    媒上，且被告乙○○未經伊同意擅自將其姓名刊登於大眾傳
    媒上，並在該報導中刊登伊患有愛滋病之未經求證之不名譽
    情事，該報導不僅對伊造成傷害，甚至影響到伊工作權，伊
    乃從事教育工作之人，被告乙○○之不實報導，造成學生及
    家長心生畏懼，導致伊經營的補習班不得不結束營業，新聞
    自由仍應兼顧人權保障，大眾傳媒不應打著新聞自由之保護
    傘而為不實報導，造成伊身心名譽受創，進而影響到工作權
    及生存權，此已非新聞自由之保障範圍。被告乙○○為被告
    聯合報股份有限公司之受僱人，被告聯合報股份有限公司未
    盡選任監督之責，任憑被告乙○○為不實報導，對伊已造成
    損害，為此，依民法第184條第1項、第195條、第188條之規
    定，訴請被告二人應連帶賠償伊所受之損害。並聲明：被告
    應連帶給付原告新臺幣（下同）60萬元。
二、被告則以：系爭報導為一司法新聞，報導內容皆在法院判決
    範圍內，法官之認事用法本為可受公評之事，被告乙○○之
    報導完全依據判決而作，僅將事實始末披露，滿足人民知的
    權利，而被告乙○○基於新聞從業人員將司法動態予以報導
    ，自應對法院判決原文有所取捨，加以摘要潤飾，並無斷章
    取義之情；另當事人主張有利於己之事實，應負舉證責任，
    原告主張因被告乙○○之報導，導致其結束補習班營業，惟
    一般人皆可於系爭報導得知原告為勝訴之一方，其妻所貼公
    告皆非事實，並無任何侵害原告名譽之語，系爭報導與原告
    結束補習班營業一事並無因果關係存在，原告主張其受有損
    害，自負有舉證之責；且原告列聯合報股份有限公司為被告
    之一，惟被告聯合報股份有限公司為法人，法人本身不具有
    侵權行為能力，並非民法第184條之加害人等語，資為抗辯
    。並聲明：原告之訴駁回。
三、兩造不爭執之事實：
    系爭報導係根據臺灣士林地方法院93年度易字第84號刑事判
    決所作成。
四、得心證之理由：
    原告主張被告乙○○為不實之報導，侵害其名譽並且導致其
    經營的補習班倒閉，因此受有60萬元的損害，惟為被告所否
    認，並以前揭情詞置辯。是本件爭點即為：被告乙○○所作
    之系爭報導是否對原告構成侵害其名譽的行為？系爭報導和
    原告經營之補習班倒閉間是否存有因果關係？茲分述如下：
  (一)按因故意或過失不法侵害他人之權利者，負損害賠償責任，
    民法第184條第1項前段定有明文。是該項侵權行為請求權基
    礎之成立要件，須具備有加害行為、行為不法、侵害他人權
    利、致生損害等客觀要件，以及行為人本身有責任能力、有
    故意過失等主觀要件始可（詳參王澤鑑著，侵權行為法(一)－
    基本理論．一般侵權行為，第97頁，1998年12月初版）。而
    所謂行為不法，多數學說及實務上均認為凡侵害他人權利者
    ，除有阻卻違法事由外，即屬不法（詳參王澤鑑著，前揭書
    ，第261至263頁；孫森焱著，民法債編總論，上冊，第207
    頁，89年10月修訂版；史尚寬著，債法總論，第121頁，72
    年3月初版；最高法院72年度臺上字第1469號判決）。至於
    阻卻違法事由，則包括正當防衛、緊急避難、自助行為、無
    因管理、權利之行使及得被害人允諾等情形，其中權利之正
    當行使，為適法行為，縱因而侵害他人權利，亦非不法（詳
    參王澤鑑著，前揭書，第264至273頁；孫森焱著，前揭書，
    第207至210頁；史尚寬著，前揭書，第121至125頁）。
  (二)次按「憲法第11條規定，人民之言論自由應予保障，鑑於言
    論自由有實現自我、溝通意見、追求真理、滿足人民知的權
    利，形成公意，促進各種合理的政治及社會活動之功能，乃
    維持民主多元社會正常發展不可或缺之機制，國家應給予最
    大限度之保障。惟為保護個人名譽、隱私等法益及維護公共
    利益，國家對言論自由尚非不得依其傳播方式為適當限制。
    至於限制之手段究應採用民事賠償抑或兼採刑事處罰，則應
    就國民守法精神、對他人權利尊重之態度、現行民事賠償制
    度之功能、媒體工作者對本身職業規範遵守之程度及其違背
    時所受同業紀律制裁之效果等各項因素，綜合考量。」「刑
    法第311條規定：『以善意發表言論，而有左列情形之一者
    ，不罰：一、因自衛、自辯或保護合法之利益者。二、公務
    員因職務而報告者。三、對於可受公評之事，而為適當之評
    論者。四、對於中央及地方之會議或法院或公眾集會之記事
    ，而為適當之載述者。』係法律就誹謗罪特設之阻卻違法事
    由，目的即在維護善意發表意見之自由」（司法院大法官釋
    字第509號解釋理由書參照）。大法官釋字509號解釋係針對
    憲法第11條言論自由之範圍所為之解釋，力求於個人名譽、
    隱私及公共利益之保護間求得一定之均衡，依憲法第23條之
    比例原則而就新聞自由界定其範圍。是以憲法上所保障言論
    自由行使之界限，於不法之判斷，即無民事刑事之區別。民
    事責任之要件雖與刑事責任之要件不同，但所發生之寒蟬效
    應應屬相同，如對於合理確信而報導之新聞科以民事責任，
    將對於公共利益有嚴重之影響。故新聞媒體之民事責任，仍
    應適用上開釋字509號解釋所為界定之範圍為判斷（最高法
    院94年臺再字第21號判決參照）。從而，包括刑法第310條
    第3項、第311條之規定及大法官釋字第509號解釋所闡述新
    聞自由範圍內之事項，應均屬言論自由權利之正當行使，而
    屬侵害名譽行為之阻卻違法事由之一，縱有致使他人權利受
    侵害之結果，亦難謂有何「不法」之可言。
  (三)經查，系爭報導係依據臺灣士林地方法院93年度易字第84號
    刑事判決所作成，前已認定。依據刑法第311條第4款之規定
    ，對於中央及地方之會議或法院或公眾集會之記事，而為適
    當之載述者，係法律就誹謗罪特設之阻卻違法事由，目的即
    在維護善意發表意見之自由，故法院之判決本身即為可受公
    評之事，而被告乙○○身為新聞從業人員，將事實始末揭露
    ，滿足人民知的權利亦為其職責所在；原告雖然是非自願性
    的成為公眾人物，惟使原告身陷其中者並非系爭報導所致，
    被告乙○○僅係盡其新聞從業人員之社會責任，且系爭報導
    之內容是原告之妻毀損名譽之刑事案件，該案性質並非屬法
    令規定應隱匿當事人姓名之案件，原告雖主張對照不同日期
    相同版面類似之報導均未連名帶姓稱呼當事人，惟新聞媒體
    如何呈現新聞素材，本屬新聞自由之範疇，被告乙○○所為
    之系爭報導並無不法可言，是原告主張被告乙○○未經伊同
    意擅自刊登伊全名，不法侵害伊隱私權及名譽權等語，並不
    可採。又臺灣士林地方法院檢察署檢察官94年度偵字第4668
    號不起訴處分書亦同此認定，附此敘明。
  (四)復按不法侵害他人之身體、健康、名譽、自由、信用、隱私
    、貞操或不法侵害其他人格法益而情節重大者，被害人雖非
    財產上之損害，亦得請求賠償相當之金額，民法第195條第1
    項前段定有明文。而「名譽」為個人在社會上享有一般人對
    其品德、聲望或信譽等所加之評價，屬於個人在社會上所受
    之價值判斷，因此名譽有無受損害，應以社會上對其評價是
    否有所貶損為斷，而非求諸個人之主觀感受。原告主張系爭
    報導未經查證就刊登伊患有愛滋病之不名譽情事，致其名譽
    受損而受有精神上之損害等語，惟系爭報導既係依判決內容
    撰寫，原告又為勝訴之一方，一般人可從報導得知其妻所公
    告者皆非事實，系爭報導並無任何侵害其名譽之用語，反而
    澄清並無如其妻所稱患有愛滋病之情事，是系爭報導並未使
    社會上對原告之評價有所貶損，更未侵害其名譽，是原告主
    張被告乙○○之系爭報導行為侵害其名譽權致其受有精神上
    之損害，亦不足採。至於原告主張系爭報導刊登日期比伊收
    到判決書之日期還提早一天，而主張被告乙○○和被告聯合
    報股份有限公司有侵害伊名譽之動機，惟被告乙○○乃依據
    法院判決當日發布之新聞資料為報導之依據，並有本院新聞
    資料影本一份在卷可稽，而原告收到判決書本就需要一定郵
    寄時間，系爭報導刊載日期比原告收到判決書早1日，堪稱
    合理，是原告上開主張亦屬臆測之詞，洵不足採。
  (五)末按當事人主張有利於己之事實者，就其事實有舉證之責任
    ，民事訴訟法第277條前段定有明文。原告主張系爭報導刊
    登伊患有愛滋病之不名譽情事，導致伊經營之補習班倒閉，
    被告應負損害賠償責任，惟為被告所否認。是原告應就此一
    有利於己之事實負舉證責任，而原告就系爭報導與補習班倒
    閉間之因果關係，並未能舉證以實其說，僅空泛指摘系爭報
    導致伊經營之補習班倒閉，影響伊之工作權等語，故原告之
    上開主張，不足採信。
五、綜上所述，憲法上所保障言論自由行使之界限，於不法之判
    斷上，既無民事刑事之區別，且系爭報導乃被告乙○○依據
    法院判決所作成，則參照刑法第311條第4款之規定，應屬法
    律所設之阻卻違法事由之一，故被告乙○○之系爭報導行為
    應屬言論自由權利之正當行使，並無不法之可言，又原告之
    名譽亦不因系爭報導行為而有所貶損，且原告復無法舉證證
    明其所經營之補習班係因系爭報導而倒閉。從而，原告依民
    法第184條第1項前段、195條、188條之規定，訴請被告乙○
    ○及其僱用人即被告聯合報股份有限公司連帶賠償60萬元，
    即屬無據，為無理由，應予駁回。
六、本件判決基礎已臻明確，兩造其餘之攻擊防禦方法及訴訟資
    料經本院斟酌後，核與判決不生影響，無一一論述之必要，
    併予敘明。
據上論結，原告之訴為無理由，依民事訴訟法第78條，判決如主
文。
中　　華　　民　　國　　94　　年　　10　　月　　17 　　日
                  民事第二庭  法  官  張國勳
以上正本證明與原本無異。
如對本判決上訴須於判決送達後20日內向本院提出上訴狀。
中　　華　　民　　國　　94　　年　　10　　月　　20 　　日
                              書記官  高郁婷
